【裁判字號】    97,上訴,653
【裁判日期】    970416
【裁判案由】    妨害自由
【裁判全文】
臺灣高等法院臺中分院刑事判決
上  訴  人
即  被  告  蔡振明
            蔡振財
            呂明俊
            陳俊良
            張偉俊
            王鍾禾
            丙○○
上列七人共同
指定辯護人  本院公設辯護人  郭博益
上列上訴人因妨害自由案件，不服臺灣臺中地方法院中華民國97
年1月2日第一審判決（民國96年度重訴字第2013、2655、3111、
3352號，起訴案號：臺灣臺中地方法院檢察署民國96年度偵字第
5034、5979、 16919、17005、19930、20854、21629號），提起
上訴，本院判決如下：
    主  文
原判決關於蔡振明、蔡振財、呂明俊、陳俊良、張偉俊、王鍾禾
、丙○○部分均撤銷。
蔡振明、蔡振財、呂明俊、陳俊良、張偉俊、王鍾禾、丙○○共
同私行拘禁；蔡振明處有期徒刑貳年捌月，減為有期徒刑壹年肆
月；蔡振財處有期徒刑貳年，減為有期徒刑壹年；呂明俊處有期
徒刑壹年拾月，減為有期徒刑拾壹月；陳俊良處有期徒刑貳年肆
月，減為有期徒刑壹年貳月；張偉俊處有期徒刑壹年陸月，減為
有期徒刑玖月；王鍾禾處有期徒刑壹年陸月，減為有期徒刑玖月
；丙○○處有期徒刑壹年陸月，減為有期徒刑玖月。
    事  實
一、緣蔡振明前因其妹蔡香蘭於民國七十九、八十年間，代甲○
    ○簽賭六合彩，甲○○尚積欠蔡香蘭代墊之新臺幣（下同）
    六、七十萬元賭資，且蔡振明與甲○○於九十二、九十三年
    間，共同投資臺中市○○路上腳底按摩店，事後經營不善發
    生四十萬元退股金糾紛，又甲○○常至蔡振明所開設的賭場
    賭博，亦賒欠約四十五萬元之賭債。蔡振明因而對甲○○心
    生不滿，欲討回上開代墊款、退股金及賭債，為迫使甲○○
    還錢，即與其弟蔡振財、友人呂明俊商量後，決定找在臺北
    地區替人討債之陳俊良出面處理。呂明俊於九十六年一月初
    某日，打電話給陳俊良，表示欲委託陳俊良討債；復於二、
    三天後，蔡振財、呂明俊在臺北縣新莊市某卡拉ＯＫ店內與
    陳俊良、張偉俊、王鍾禾見面，呂明俊表示是替蔡振明催討
    一百五十萬元債務，蔡振財並表示，事成後陳俊良可分得四
    、五十萬元，陳俊良因而答應南下臺中替蔡振明催討債務。
    於九十六年一月三十日下午五時許，陳俊良帶同張偉俊、王
    鍾禾、丙○○、李孟哲（另飭警追查中）到臺中市○○路一
    家泡沬紅茶店與蔡振財、呂明俊見面，蔡振財再打電話找蔡
    振明到該泡沬紅茶店說明債務經過，蔡振明到場後，即與蔡
    振財、呂明俊、陳俊良、張偉俊、王鍾禾、丙○○、李孟哲
    共同基於妨害自由之犯意聯絡，討論如何押走甲○○，其間
    蔡振明並交付手銬一副（未扣案）予陳俊良，蔡振財並帶張
    偉俊、王鍾禾去看甲○○常出入地點，及臺中市北屯區虎一
    巷三五號用來拘禁甲○○地點，陳俊良則打電話找一名綽號
    「阿三」之真實姓名年籍不詳成年男子（下稱「阿三」）來
    該泡沬紅茶店，「阿三」到場後表示願意與陳俊良等人一同
    替蔡振明討債，而亦與上述人等具有妨害自由之犯意聯絡。
    蔡振財帶張偉俊、王鍾禾勘察地點回來後，陳俊良又派張偉
    俊駕駛其所有之自小客車，搭載王鍾禾、李孟哲、丙○○出
    去察看甲○○是否出現，約二十分鍾後，張偉俊回報，甲○
    ○出現在臺中市○區○○街八九號顯德宮內，呂明俊即駕駛
    其所有自用小客車搭載蔡振財、陳俊良、「阿三」去與張偉
    俊等人會合，蔡振財並在車上轉交先前由蔡振明所交付之無
    殺傷力黑色玩具手槍一支（未扣案）予陳俊良。於同日晚間
    九時許，呂明俊、蔡振財、陳俊良、「阿三」到達顯德宮後
    ，即由陳俊良、王鍾禾、丙○○、李孟哲、「阿三」進入顯
    德宮內，陳俊良向甲○○詢問是否積欠蔡振明債務，甲○○
    回以未積欠債務，並推陳俊良，拒絕與之一同離去，陳俊良
    即取出上開黑色玩具手槍指向甲○○，甲○○因而放棄抵抗
    ，並遭丙○○、李孟哲將其雙手銬上手銬後帶出顯德宮，王
    鍾禾、丙○○、李孟哲則將甲○○押上在旁等候，由張偉俊
    駕駛之車輛後，丙○○坐上副駕駛座，甲○○坐在後座中間
    ，李孟哲及王鍾禾則坐在甲○○兩側，並以衣服外套蓋在甲
    ○○頭部後（衣服外套未扣案），驅車前往臺中市北屯區虎
    一巷三五號之拘禁地點。陳俊良、「阿三」則以電話召回呂
    明俊、蔡振財搭載渠等二人亦前往該拘禁地點會合，途中，
    蔡振財以非其所有之門號0000000000之行動電話
    告知蔡振明，甲○○已押往上開拘禁地點。張偉俊等人到達
    臺中市北屯區虎一巷三五號後，即將甲○○帶至二樓房間內
    ，以手銬將甲○○銬在床頭，並由王鍾禾、李孟哲看守，而
    將甲○○私行拘禁，蔡振財、呂明俊、陳俊良、張偉俊、丙
    ○○等人則在一樓等待蔡振明到場。蔡振明到場後，於同日
    晚間十時二十五分許，以非其所有供其使用之門號0000
    000000號行動電話撥打甲○○妻子呂秋香所持用之門
    號0000000000號行動電話，讓甲○○對呂秋香說
    ，誤會一場，與朋友聊天一下就好了等語，即掛掉電話；之
    後，蔡振明向甲○○表示，其尚欠賭債四十五萬元、腳底按
    摩店退股金四十萬元及蔡香蘭代墊款六十五萬元，共需償還
    一百五十萬元等語，甲○○則認為四十萬元退股金不可計算
    在內，最後蔡振明同意甲○○共需償還一百一十萬元，而於
    同年二月一日中午十二時二十二分許，以非其所有之門號0
    000000000號行動電話撥打呂秋香所持用之上開行
    動電話門號，讓甲○○與呂秋香通話，甲○○為求脫身，即
    告知呂秋香，須準備一百一十萬元等語；又於同日晚間十時
    四十二分許，推由張偉俊至臺中市○○路一九七號，以00
    －00000000號公用電話撥打呂秋香所持用之上開行
    動電話門號，向呂秋香詢問，是否已將錢準備好等語；再於
    同年月二日上午十時十分許，由張偉俊至臺中市○○路以0
    0－00000000號公用電話撥打呂秋香所持用之上開
    行動電話門號，向呂秋香詢問，是否已將錢準備好，並要求
    該日下午三時三十分銀行關門以前，須將錢準備好等語；復
    於同日下午三時十四分許，由張偉俊至臺中市○○路○段，
    以00－00000000號公用電話撥打呂秋香所持用之
    上開行動電話門號，向呂秋香詢問，是否已將錢準備好，當
    呂秋香說，只籌得七十五萬元現金時，即告知呂秋香等候電
    話。蔡振明得知呂秋香只能籌得七十五萬元後，同意甲○○
    先還七十五萬元，而於同年月二日下午四時十五分許，以非
    其所有門號0000000000號行動電話撥打呂秋香所
    持用之上開行動電話門號，讓甲○○與呂秋香通話，由甲○
    ○要求呂秋香將所籌得現金七十五萬元，交予綽號「阿祿」
    之陳敏雄等語。甲○○亦撥打電話予陳敏雄，請求陳敏雄到
    臺中市○○路五三二號向呂秋香拿錢，陳敏雄依約自呂秋香
    處取得七十五萬元後，即接獲蔡振明電話，要求其至臺中市
    ○○路與文心路口之「丁丁藥局」前等候。蔡振明又於同年
    月二日下午五時二十九分許，以非其所有供其使用之門號
    0000000000號行動電話撥打其妻林竺瑩所持用之
    門號0000000000號行動電話，告知林竺瑩，已將
    甲○○押到上開拘禁地點，甲○○願意償還先前欠款，要求
    林竺瑩至臺中市○○路與文心路口之「丁丁藥局」前，向陳
    敏雄拿取呂秋香所交付之現金七十五萬元等語。林竺瑩因而
    與蔡振明等共同基於妨害自由之犯意聯絡，騎機車前往上開
    「丁丁藥局」前，要求陳敏雄將裝有七十五萬元之紙袋放在
    機車前方置物籃後離去。待林竺瑩取得前開現金七十五萬元
    後，蔡振明等人始在彰化市○○○○道附近，將甲○○釋放
    。之後，林竺瑩將現金七十五萬元交予蔡振明，蔡振明將其
    中二十萬元交予林竺瑩供家用，又將其中十五萬元自行花用
    殆盡，後在臺中市○○路附近之「紫玄宮」，將剩下四十萬
    元交予蔡振財，蔡振財即與陳俊良在臺中縣豐原市「大都會
    ＫＴＶ」見面，蔡振財取走四十萬元中之十五萬元，又表示
    要拿三萬五千元予呂明俊，而將其餘二十一萬五千元交予陳
    俊良，陳俊良再轉分四萬元予「阿三」、各二萬五千元予張
    偉俊、王鍾禾、丙○○、李孟哲四人，餘款由陳俊良取得。
二、嗣於九十六年二月十二日晚間六時三十分許，經警在臺中市
    南屯區○○街五一七之一號四樓拘獲蔡振明及林竺瑩，並扣
    得前述七十五萬元還款中之現金十萬元（已返還甲○○），
    及麻繩一條、銀色ＮＯＫＩＡ手機一支、紅色手機一支、支
    票一紙；又於同日晚間十時許，經警在臺中市○區○○路與
    五權路口拘提蔡振財到案，並扣得非蔡振財所有，供聯絡妨
    害自由行為所用之黑色行動電話一支（廠牌：ＮＯＫＩＡ，
    門號：0000000000，序號：000000000
    000000）；復於同年月十三日凌晨零時三十分許，在
    臺中市○○路○段二二八號拘提呂明俊到案，並經呂明俊帶
    同警方至其臺中市○○街三三六號住處搜索，扣得非呂明俊
    所有之銀黑色行動電話一支（廠牌：ＮＥＣ，門號：000
    0000000，序號：000000000000000
    ），及大麻一包、施用大麻所有之煙斗一個、乳白色行動電
    話一支（廠牌：ＮＭＰＥＧ４，門號：000000000
    0，序號：000000000000000）。另於同年
    七月九日下午三時三十分許，經警在臺北市○○路與塔悠路
    口拘提陳俊良到案；復於同年七月十一日晚間八時三十六分
    許，經警在臺北縣中和市○○路○段五五巷一弄三號四樓拘
    提張偉俊到案；又於同年八月十六日中午十二時三十八分許
    ，經警至臺北市○○區○○路一六二巷七五號二樓拘提丙○
    ○未獲，丙○○經家人通知後，主動到案說明；再於同年九
    月九日下午四時許，經警在臺北市內湖區○○○路與舊宗路
    口拘提王鐘禾到案。
三、案經臺中市警察局第二分局報請臺灣臺中地方法院檢察署檢
    察官偵查起訴及追加起訴。
    理    由
一、按被告以外之人於審判外之言詞或書面陳述，除法律有規定
    者外，不得作為證據；又被告以外之人於偵查中向檢察官所
    為之陳述，除顯有不可信之情況者外，得為證據，刑事訴訟
    法第一百五十九條第一項及第一百五十九條之一第二項分別
    定有明文。查證人呂秋香、陳敏雄於偵查中具結向檢察官所
    為之陳述，被告蔡振明等八人及渠等原審辯護人並未主張有
    何不適當之處，且本院審酌該偵查筆錄作成時之情況，並無
    顯有不可信之情況，則依刑事訴訟法第一百五十九條之一第
    二項之規定，為傳聞法則之例外，有證據能力，本院自得引
    為判決參考之依據。
二、訊據被告蔡振明、蔡振財、呂明俊、陳俊良、張偉俊、王鍾
    禾、丙○○對前揭妨害自由之犯行，均坦承不諱，核與證人
    甲○○於原審審理時之證述，被告蔡振明、蔡振財、呂明俊
    、陳俊良、張偉俊、王鍾禾以證人身分於原審審理時之證詞
    ，及證人呂秋香、陳敏雄於偵查中具結之證述相符，並有被
    告蔡振明指認被告陳俊良照片、被告蔡振財指認被告張偉俊
    照片、被告呂明俊指認被告陳俊良照片、被告呂明俊指認被
    告張偉俊照片、證人甲○○指認被告蔡振明照片、證人甲○
    ○指認被告蔡振財照片、證人陳敏雄指認被告蔡振明照片、
    證人陳敏雄指認原審共同被告林竺瑩照片各一張，及九十六
    年二月一日中午十二時二十二分許，門號00000000
    00號行動電話與門號0000000000通話監聽譯文
    、九十六年二月一日日晚間十時四十二分許，00－000
    00000號公用電話與門號0000000000通話監
    聽譯文、九十六年二月二日上午十時十分許，00－000
    00000號公用電話與門號0000000000通話監
    聽譯文、九十六年二月二日下午三時十四分許，00－00
    000000號公用電話與門號0000000000通話
    監聽譯文、九十六年二月二日下午四時十五分許，門號00
    00000000號行動電話與門號0000000000
    通話監聽譯文各一份，通聯調閱查詢單一份、內政部警政署
    刑事警察局九十六年二月十三日刑紋字第○九六○○二四一
    ○五號鑑驗書一份、贓物認領保管單一張、還款照片十一張
    等資料附卷可佐，足認被告蔡振明等七人自白犯妨害自由犯
    行與事實相符，渠等犯行洵堪認定，應依法論科。
三、被告蔡振財、呂明俊固坦承有妨害自由犯行（參見原審九十
    六年度重訴字第二○一三號卷(三)第三五、三六頁），惟被告
    蔡振財就犯罪所得分配部分辯稱：伊把四十萬元拿給被告陳
    俊良，扣除被告陳俊良在臺中期間花費之酒錢十二萬五千元
    ，其餘二十七萬五千元交給被告陳俊良云云，被告呂明俊則
    辯稱：伊沒有拿到錢云云，然被告陳俊良於原審審理時以證
    人身分證稱：蔡振財拿出四十萬元，只給伊二十五萬元，又
    說要伊拿三萬五千元出來給被告呂明俊，所以伊只拿二十一
    萬五千元，其餘都是蔡振財拿走等語（參見原審九十六年度
    重訴字第二○一三號卷(二)第一八、一九頁），雙方各執一詞
    。本院忖諸被告陳俊良自到案後，對犯行均坦承不諱，詳為
    交代，反觀被告蔡振財、呂明俊在起訴送審原審訊問時，否
    認參與妨害自由行為，且供詞與渠等在警詢所述不同，被告
    蔡振財、呂明俊二人顯有避重就輕之舉，認渠等二人前揭置
    辯即非可採，被告陳俊良所述為真，併予敘明。
四、按擄人勒贖罪，須行為人自始有使被害人以財物取贖人身之
    意思，如使被害人交付財物，別有原因，為達其取得財物之
    目的，而剝奪被害人之自由者，除應成立其他財產上之犯罪
    或牽連犯妨害自由罪外，要無成立擄人勒贖罪之餘地（最高
    法院六十五年台上字第三三五六號判例意旨參照）；又按擄
    人勒贖罪，須有不法得財之意思，而將被害人擄至自己勢力
    範圍內，逼令其出款贖回者，始足當之，若被告與被害人間
    另有債務糾紛，縱以非法方法迫使其清償債務，則在被告主
    觀上並無不法得財之意思，僅應成立其他罪名，尚與擄人勒
    贖罪之要件不符（最高法院七十四年度台上字第六○四六號
    判決意旨參照）。公訴人認本件被告蔡振明等人前述犯行應
    成立刑法第三百四十七條第一項擄人勒贖罪嫌云云，然查：
  (一)證人蔡香蘭於原審審理時證稱：約於七十九年或八十年間，
    被害人甲○○曾經叫伊幫他去向伊的朋友簽六合彩，被害人
    甲○○有將近一百萬元未給伊，中間開始陸陸續續給伊一些
    ，大約還欠伊八、九十萬元，正確數字伊忘記了，中間被害
    人甲○○被關很多次，出監後，都說他有錢才要還給伊，伊
    跟被害人甲○○說，他尚欠伊八、九十萬元，但是被害人甲
    ○○跟伊說，還不到八十萬元，只有七十幾萬元，伊就跟他
    說好啦，你欠我那麼久了，你說多少就多少，誠意最重要，
    但是被害人甲○○都沒有還錢給伊，後來九十年、九十一年
    間開始，伊生意做得不好，陸陸續續跟被告蔡振明借錢，連
    九十四年伊父親喪葬費用一起算，差不多九十幾萬元，被害
    人甲○○在伊父親過世時也有來弔祭，伊當著被害人甲○○
    、被告蔡振明的面，說甲○○欠伊的錢，如果有錢的話就還
    給被告蔡振明，被害人甲○○說有錢再說，他現在沒有錢等
    語（參見原審九十六年度重訴字第二○一三號卷(一)第一六○
    、一六一頁），且被害人甲○○於原審審理時，以證人身分
    證稱：伊有透過證人蔡香蘭簽六合彩，伊當時在派出所也有
    向承辦員警說，伊有欠證人蔡香蘭的錢，伊應該欠了六、七
    十萬元，欠了很多年了，約七十八、七十九年間欠的，正確
    日期無法確知，在被告蔡振明父親往生時，伊有去上香，有
    遇到證人蔡香蘭、被告蔡振明，證人蔡香蘭要伊找被告蔡振
    明處理這筆錢，但不是這種處理方式等語（參見原審九十六
    年度重訴字第二○一三號卷(二)第二○九、二一○頁）。核諸
    證人蔡香蘭及被害人甲○○前述說詞，被害人甲○○確實因
    簽賭六合彩，由證人蔡香蘭代墊賭資，而積欠證人蔡香蘭金
    錢，且同意該筆債務由被告蔡振明收取，雖證人蔡香蘭、被
    害人甲○○對簽賭時間，及積欠金額並非完全相符，然該筆
    債務距今已約有十五年之久，當事人對時間、金額之記憶已
    非深刻，自無法精確陳述，況證人蔡香蘭、被害人甲○○對
    時間、金額之陳述相去不遠，應堪採信，是被告蔡振明向被
    害人甲○○催討證人蔡香蘭代墊款六十五萬元，並非無中生
    有，而係債務糾紛所致。
  (二)證人游鋐昌於原審審理時證稱：被告蔡振明以前在中華西街
    開設賭場，伊在賭場內幫忙記帳，伊有看過被害人甲○○在
    該賭場賭博約四、五次左右，有時被害人甲○○去做莊家，
    輸錢給客人，被害人甲○○沒有錢，被告蔡振明幫被害人甲
    ○○處理，由被告蔡振明先賠錢給客人，伊記得甲○○有時
    一晚就請賭場代墊四、五十萬元等語（參見原審九十六年度
    重訴字第二○一三號卷(一)第二四三、二四四頁）；又證人王
    淑貞於原審審理時證稱：伊與被告蔡振明先前是同居男女朋
    友，被告蔡振明於同居期間有交付九張支票予伊，都存入伊
    合作金庫銀行帳戶內，這九張支票有的兌現，有的抽回，也
    有跳票，這九張支票是被害人甲○○欠蔡振明的賭債等語（
    參見原審九十六年度重訴字第二○一三號卷(一)第一七○、一
    七二、一七五頁）；且被害人甲○○於臺中商業銀行中正分
    行所開設帳號三七二二四號支票存款帳戶，確有票據號碼：
    0000000、0000000、0000000、00
    00000、0000000、0000000、0000
    000、0000000、0000000等九張支票存入
    證人王淑貞合作金庫銀行臺中分行00000000000
    00號帳戶內，此亦有合作金庫銀行臺中分行000000
    0000000號帳戶存摺封面影本一紙、內頁影本二紙在
    卷可稽（參見原審九十六年度重訴字第二○一三號卷(一)第一
    ○五、一八六、一八七頁），而其中有0000000、0
    000000、0000000、0000000等四張支
    票兌現等情，亦有臺中商業銀行中正分行九十六年九月二十
    一日中中正字第○九六○二○○○三三三號函附卷可憑，故
    未兌現0000000、0000000、0000000
    、0000000、0000000等五張支票，再參照證
    人王淑貞上述合作金庫臺中分行存摺內頁影本資料，該五張
    退票支票之金額分別為二十五萬元、三十萬元、二十萬元、
    二十萬元、三十五萬元，是被告蔡振明辯稱與被害人甲○○
    有賭債糾紛，尚非無據。況被害人甲○○於原審審理時，以
    證人身分證稱：被告蔡振明以前有在中華西街開設賭場，伊
    有在那裏賭博，也有欠錢，被告蔡振明在案發一年前，向伊
    要四十五萬元賭債，伊就說腳底按摩店的錢要先還伊，這是
    認知問題，腳底按摩店賠錢，扣掉伊欠他的賭債，被告蔡振
    明還要還伊錢，因為腳底按摩店賠錢，伊叫被告蔡振明再拿
    錢出來等語（參見原審九十六年度重訴字第二○一三號卷(二)
    第二一○、二一五、二一六、二一七、二一九頁），則被害
    人甲○○既不否認被告蔡振明在案發一年前，即向其索討積
    欠之賭債四十五萬元，被害人甲○○又有上述之退票記錄，
    且被害人甲○○對被告蔡振明催討賭債時，並不是反應已經
    清償完畢，而是認為腳底按摩店賠錢，被告蔡振明應再拿錢
    出來投資，然被害人甲○○於原審審理時證稱：當初被告蔡
    振明投資四十萬元在這家腳底按摩店時，並沒有約定經營不
    善的話，股東必須要依比例增資等語（同上卷第二一九頁）
    ，故被害人甲○○認為被告蔡振明須先增資腳底按摩店云云
    ，並無所據，更無同時履行抗辯之問題，被告蔡振明因而向
    被害人甲○○催討賭債四十五萬元尚非無因，要難認被告蔡
    振明主觀上有不法得財之意圖。
  (三)被害人甲○○於原審審理時以證人身分證稱：被告蔡振明有
    與伊一起經營腳底按摩店，被告蔡振明投資四十萬元，後來
    腳底按摩店賠錢，被告蔡振明認為伊欠他錢，伊則認為被告
    蔡振明欠伊錢，這是認知問題等語（參見原審九十六年度重
    訴字第二○一三號卷(二)第二○八、二○九頁），又證稱：當
    時被告蔡振明去臺中市北屯區虎一巷三五號二樓時，被告蔡
    振明說，伊欠他賭債四十五萬、腳底按摩店四十萬元、他妹
    妹六十五萬元，要伊太太拿錢來還，但伊說，假如伊有欠錢
    ，也是欠一百一十萬元，腳底按摩店四十萬元伊沒有欠，被
    告蔡振明就同意算伊欠他一百一十萬元，伊有同意要還他一
    百一十萬元，但不是用這種方法還等語（同上卷第二二○頁
    ），足見被告蔡振明原先認為被害人甲○○還要退還腳底按
    摩店股金四十萬元，但因被害人甲○○認為腳底按摩店賠錢
    ，無法返還退股金四十萬元而加以拒絕，被告蔡振明亦未繼
    續催討，退而要求被害人甲○○返還一百一十萬元（賭債四
    十五萬元及證人蔡香蘭的代墊款六十五萬元），更見被告蔡
    振明並無不法得財之意，係因與被害人甲○○間有債務糾紛
    而以私行拘禁之方式要求被害人甲○○返還金錢。
  (四)被告陳俊良等人將被害人甲○○押至臺中市北屯區虎一巷三
    五號二樓拘禁後，若有擄人勒贖之意圖，大可直接打電話向
    被害人甲○○之妻要求贖款即可，何須等待被告蔡振明親自
    出面與被害人甲○○討論債務範圍，以確定被害人甲○○應
    交付之金額？且被告蔡振明在二樓與被害人甲○○討論債務
    時，其餘被告陳俊良等人多少均有聽到討論債務之內容，亦
    符合被告蔡振明、蔡振財、呂明俊找被告陳俊良等人南下臺
    中討債之本旨，而共同被告林竺瑩在電話中，復經被告蔡振
    明告知，是拿回被害人甲○○之欠款，是其餘被告亦均無擄
    人勒贖之不法得利意圖。
  (五)綜上，被告蔡振明等人使被害人甲○○交付財物，顯係別有
    原因，主觀上並無不法得財之意圖，渠等為達取得財物之目
    的，而私行拘禁被害人甲○○，應成立私行拘禁罪，尚與擄
    人勒贖罪之構成要件不符，公訴人認渠等涉犯刑法第三百四
    十七條第一項擄人勒贖罪嫌，容有未洽。
五、按刑法第三百零二條第一項及第三百零四條第一項之罪，其
    所保護之法益，均為被害人之自由，而私行拘禁，即不外以
    強暴、脅迫為手段，其罪質本屬相同，惟第三百零二條第一
    項之法定刑，既較第三百零四條第一項為重，則以私行拘禁
    之方法妨害人自由，縱其目的在使人行無義務之事，或妨害
    人行使權利，仍應逕依第三百零二條第一項論罪，並無適用
    第三百零四條第一項之餘地（最高法院二十九年上字第三七
    五七號判例意旨參照）；次按刑法第三百零二條之妨害自由
    罪，原包括私禁及以其他非法方法剝奪人之行動自由而言，
    所謂非法方法，當包括強暴脅迫等情事在內，縱其所為，合
    於刑法第三百零五條恐嚇危害安全之情形，仍應視為剝奪行
    動自由之部分行為，非低度之恐嚇危害安全罪，為高度之剝
    奪行動自由罪所吸收（最高法院七十四年臺上字三四○四號
    判例意旨參照）。查被告蔡振明等人違反被害人甲○○之意
    願，強押被害人甲○○至臺中市北屯區虎一巷三五號二樓商
    討債務，強迫被害人甲○○為清償欠款之無義務之事，待被
    害人甲○○太太呂秋香交付七十五萬元，才將被害人甲○○
    釋放，其間將被害人拘禁在上開地點二樓房間內，核渠等所
    為，係犯刑法第三百零二條第一項私行拘禁罪。起訴書認被
    告蔡振明等人涉犯刑法第三百四十七條第一項擄人勒贖罪嫌
    ，尚有未洽，業如前述，惟基本起訴事實同一，爰變更起訴
    法條為刑法第三百零二條第一項私行拘禁罪。又按共同正犯
    之意思聯絡，原不以數人間直接發生者為限，即有間接之聯
    絡者，亦包括在內（最高法院七十七年臺上字第二一三五號
    判例意旨參照），本案被告蔡振明、蔡振財、呂明俊、陳俊
    良、張偉俊、王鍾禾、丙○○與李孟哲、「阿三」及已判決
    確定之林竺瑩間，對私行拘禁被害人甲○○犯行，有犯意聯
    絡及行為分擔，均為共同正犯。被告蔡振明等七人行為後，
    中華民國九十六年罪犯減刑條例於九十六年七月四日公布，
    於同年月十六日施行，查被告蔡振明等七人本件犯行係在九
    十六年四月二十四日以前，且非中華民國九十六年罪犯減刑
    條例第三條所示不得減刑之罪，應依中華民國九十六年罪犯
    減刑條例第二條第一項第三款規定，予以減刑。原審以被告
    等七人罪證明確，予以論罪科刑，原無不合。惟查被告蔡振
    財使用之門號0000000000號行動電話非屬被告蔡
    振財所有，門號0000000000號，亦非屬被告呂明
    俊所有，業經被告蔡振財、呂明俊於本院審理時供述甚明，
    依法不能諭知沒收，原判決誤為諭知沒收，尚有未當。被告
    等七人上訴意旨指原判決量刑太重，雖均無理由，惟原判決
    既有上開可議之處，自屬不能維持，應由本院將原判決關於
    被告等七人部分撤銷改判，爰審酌被告蔡振明等人為向被害
    人甲○○催討債務，竟強行押走被害人甲○○，並私行拘禁
    被害人甲○○長達三天，手段惡劣，嚴重影響社會秩序，蔑
    視法治，惡性非輕，並參以被告蔡振明於全案中居主導地位
    ，被告蔡振財、呂明俊居中牽線、聯絡、帶路，被告陳俊良
    於執行妨害自由人員中居領導地位，被告張偉俊、王鍾禾、
    丙○○聽從被告陳俊良指示從事押人、開車、看守等行為等
    各人之參與情節，暨渠等素行、智識、犯罪之動機、目的、
    手段，被告蔡振財、呂明俊最後在原審言詞辯論終結前方坦
    承犯行，先前均否認參與妨害自由犯行等一切情狀，各量刑
    及減刑如主文第二項所示。扣案之黑色行動電話一支（廠牌
    ：ＮＯＫＩＡ，門號：0000000000，序號：00
    0000000000000）、銀黑色行動電話一支（廠
    牌：ＮＥＣ，門號：0000000000，序號：000
    000000000000），非係被告蔡振財、呂明俊所
    有，依法不能宣告沒收。又前述之黑色玩具手槍一支、手銬
    一副，為被告蔡振明所有供犯罪所用之物，惟未據扣案，且
    被告蔡振明自承手銬不知下落、玩具手槍則已棄置在垃圾筒
    ，由垃圾車載走（參見原審九十六年度重訴字第二○一三號
    卷(三)第三八頁），復查無其他積極證據足以證明現尚存在，
    為免將來執行困難，不另為沒收之諭知；另前述之衣服外套
    一件，無證據證明係被告蔡振明等七人所有，亦非違禁物，
    不另為沒收之諭知。另扣案之麻繩一條、銀色ＮＯＫＩＡ手
    機一支、紅色手機一支、支票一紙、乳白色行動電話一支（
    廠牌：ＮＭＰＥＧ４，門號：0000000000，序號
    ：000000000000000），均非違禁物，亦非
    供本案犯罪所用之物，本院亦查無無證據可資證明上開扣案
    物品，係供被告蔡振明犯罪所用之物，依法非得為沒收之客
    體，併予敘明。至扣案之大麻一包、施用大麻所有之煙斗一
    個，係證明被告呂明俊涉犯施用第二級毒品犯行之重要證據
    ，惟非供本案犯罪所用之物，雖依毒品危害防制條例第十八
    條第一項規定，毒品不問屬於犯人與否，均應沒收銷燬之，
    及依刑法第三十八條第一項第二款規定，被告所有供犯罪所
    用之物得予沒收，然依主刑、從刑不可分原則，前開物品沒
    收之從刑，應附隨於被告涉嫌施用第二級毒品之主刑而同時
    宣告之，或由檢察官另依刑法第四十條第二項規定，聲請單
    獨宣告沒收銷燬及沒收之，不得於本案宣告沒收銷燬之，併
    此說明。
據上論斷，應依刑事訴訟法第369條第1項前段、第364條、第299
條第1項前段、第300條，刑法第28條、第302條第1項，中華民國
96年罪犯減刑條例第2條第1項第3款、第7條，判決如主文。
本案經檢察官乙○○到庭執行職務。
中    華    民    國    97    年    4     月    16    日
            刑事第二庭  審判長法  官  李  璋  鵬
                              法  官  蕭  錦  鍾
                              法  官  胡  森  田
上列正本證明與原本無異。
如不服本判決應於收受送達後十日內向本院提出上訴書狀，其未
敘述上訴之理由者並得於提起上訴後十日內向本院補提理由書（
均須按他造當事人之人數附繕本）。
                              書記官  籃  營  昌
中    華    民    國    97    年    4     月    16    日


司法院資訊處製作；財團法人民間司法改革基金會備份。
